臺灣高等法院民事判決　　　　　　　　　　　　　　九十三年度重上字第一八七號
　　上　訴　人　甲○○
　　上　訴　人　乙○○○
　　右二人共同
　　訴訟代理人　林詮勝律師
　　被 上 訴人　華南商業銀行股份有限公司
　　法定代理人　許德南
　　訴訟代理人　郭方桂律師
右當事人間請求撤銷贈與事件，上訴人對於中華民國九十三年二月二十七日臺灣板橋
地方法院九十二年度重訴字第四三三號第一審判決提起上訴，本院於九十三年六月三
十日言詞辯論終結，判決如左：
    主  文
上訴駁回。
第二審訴訟費用由上訴人負擔。
    事  實
壹、上訴人方面：
一、聲明：
　(一)原判決廢棄。
　(二)右廢棄部分，被上訴人在第一審之訴駁回。
二、陳述：除與原判決記載相同者，茲引用外，補陳略稱：
　(一)上訴人甲○○贈與系爭不動產予上訴人江李美時，主債務人並未積欠被上訴人任
　　何債務：1.被上訴人起訴時主張，訴外人斯邁得科技股份有限公司（下稱斯邁得
　　公司）於民國 (下同) 八十九年九月四日，開始向被上訴人借款，嗣於準備書狀
    中，改陳八十五年間即與被上訴人有借款往來之行為云云，前後主張不一，自有
    不實。2.被上訴人後提出斯邁得公司發生借貸日期為八十九年二月十八日、三月
    廿九日、四月卅日、五月廿五日、六月一日、六月十二日，惟此僅能說明主債務
    人在前開期間，曾對被上訴人申請借貸，但依斯邁得公司於上開日期申請之「開
    發國內不可撤銷信用狀申請書」，只是顯現曾經申請借款之事實，卻無法證明主
    債務人在上訴人甲○○贈與上訴人乙○○○系爭不動產及為移轉登記時（即八十
    九年六月廿三日），斯邁得公司仍對被上訴人負有上開債務，而未清償。3.依被
    上訴人提出之呆帳備查簿影本，其中記載之放款日期，均在八十九年七月十七日
    以後，可見斯邁得公司本件之債務，皆在系爭不動產移轉以後發生，而遲延繳息
    之債務更在八十九年十一月廿四日，從而上訴人甲○○於贈與並移轉系爭不動產
    當時，被上訴人對主債務人並無債權存在，此贈與行為自無損及被上訴人債權之
    可言。4.又依臺灣臺北地方法院九十年重訴字第一五０三號之民事確定判決，認
    定主債務人積欠被上訴人新台幣 (下同) 七千五百九十五萬九千七百五十六元，
    係自八十九年七月三日起，陸續向被上訴人提出卅張開狀申請書所借，益證上訴
    人甲○○贈與系爭不動產予江李美時，主債務人並未積欠被上訴人任何債務。
　(二)被上訴人撤銷權應已罹於時效：1.被上訴人（九二）代償二字第八００八八九號
　　函文內容，證明撤銷權之行使尚未逾越一年之除斥期間，然該函文係被上訴人請
　　求保證基金，代位清償訴外人斯得邁公司逾期之購料週轉融資保證本息，而保證
　　基金派員於九十二年三月十四日至被上訴人處查核，知悉上訴人甲○○將系爭不
　　動產贈與上訴人乙○○○，因而請被上訴人對系爭不動產採取保全措施，依此事
　　實可知係保證基金於九十二年五月十三日，知悉系爭不動產贈與之事實，而非被
　　上訴人。2.系爭不動產所有權移轉之情形，早已存於被上訴人持有之資料中，否
　　則保證基金自無於被上訴人處查核時，獲知之理，因此被上訴人對於系爭不動產
　　移轉之情形，自應於持有之初，即已知悉，至遲亦應於九十年聲請執行上訴人甲
　　○○不動產時，即已獲得資料瞭解，因此本件撤銷權之權利，已因被上訴人之怠
　　於行使而歸消滅，甚為灼明。3.本件斯邁得公司於八十九年六月廿三日之前，並
　　未對被上訴人負有任何債務，況上訴人甲○○於被上訴人處，另有一筆高達三百
　　萬元之定存，倘上訴人甲○○有損害被上訴人債權意圖，豈有讓被上訴人主張抵
　　銷之可能。至於依被上訴人之徵信程序及前開信保基金之函文，可知被上訴人早
　　於九十年間，業已掌握上訴人系爭不動產之移轉狀況；是以上訴人於移轉系爭不
　　動產時，並無損害被上訴人之債權，縱有損害其債權，亦已罹於撤銷之除斥期間
　　，原審判決即有違誤。
貳、被上訴人方面：
一、聲明：上訴駁回。
二、陳述：除與原判決記載相同者，茲引用外，補陳略稱：
  (一)上訴人甲○○、江李美之贈與行為，侵害被上訴人債權：被上訴人八十九年四月
    廿五日起已陸續貸款與訴外人斯邁得公司，足證上訴人甲○○於八十九年六月廿
    三日贈與上訴人乙○○○系爭不動產及移轉登記前，斯邁得公司對被上訴人負有
    債務。上訴人甲○○與被上訴人間所訂定之保證契約並無約定期間，僅預定最高
    限額一億二千萬元，由上訴人負連帶保證責任乙節，依最高法院七十七年度台上
    字第九四三號判例意旨。就上開約定範圍內之債務，上訴人甲○○均應負連帶清
    償之責，況截至目前為止，訴外人斯邁得公司仍積欠被上訴人六千三百五十五萬
    零八百四十八元及利息、違約金，並未逾約定之範圍，上訴人甲○○之財產不足
    清償上開債務，則上訴人兩人的贈與行為屬於積極減少財產之行為，致被上訴人
    之債權無法獲得清償，而有害及被上訴人之債權。
  (二)被上訴人撤銷權並未罹於時效：1.被上訴人聲請強制執行上訴人甲○○所有坐落
    台北縣新莊市○○路四０二巷六弄三號四樓房屋及其基地（即板橋地方法院90年
    執字第八六五七號），及坐落桃園市○○路○街三巷六號、十號房屋及其基地（
    即桃園地方法院九十年執字第九九九七號），其執行標的均屬被上訴人之抵押物
    ，且與系爭不動產台北縣三重市○○路○段卅巷卅號房屋及其基地，並非同一地
    區，而被上訴人聲請拍賣上開抵押物強制執行時，並未提出系爭不動產之資料，
    殊難據以推測被上訴人於聲請強制執行時已知悉上訴人間之贈與行為及移轉登記
    。2.至信保基金之查核另有其取得資料之來源及方式，上訴人主張係被上訴人提
    供，並無所據。況被上訴人並非移轉行為之當事人，上訴人並未於移轉時告知，
    被上訴人於移轉當時不知其有移轉行為，被上訴人知有撤銷原因時點，係因財團
    法人中小企業信用保證基金於九十二年五月十三日函文被上訴人時，被上訴人始
    知有撤銷原因等情。原審參酌被上訴人並非移轉行為之當事人，衡情無可能於移
    轉行為發生時立即知情，上訴人又未提出其他證據證明曾經將移轉行為通知被上
    訴人，或被上訴人於九十二年五月十三日之前即已知悉本件移轉行為，認定被上
    訴人主張於九十二年五月十三日經財團法人中小企業信用保證基金通知時，始知
    本件之撤銷原因，應堪採信等情洵屬正當。自斯時算至被上訴人九十二年八月六
    日提起本件訴訟，尚未逾一年之除斥期間。故上訴人抗辯本件被上訴人行使撤銷
    權已逾一年之除斥期間云云，應不足採。
    理  由
一、被上訴人主張：上訴人甲○○為保證訴外人斯邁得公司與被上訴人間之消費借貸
    等債務，於八十八年五月二十一日簽訂保證書，約定於一億二千萬元之限額內，
    與主債務人斯邁得公司負連帶清償之責。嗣訴外人斯邁得公司即於上開期間，陸
    續為辦理國內採購原料或物質，而與被上訴人有借貸往來行為，其中部分借貸發
    生日期，分別為八十九年二月十八日、八十九年三月二十九日、八十九年四月二
    十日、八十九年五月二十五日、八十九年六月一日、八十九年六月十二日。詎料
    上訴人甲○○於公司正常營運一段期間後，於八十九年六月二十三日將其所有系
    爭不動產無償移轉予其妻即上訴人乙○○○；而訴外人斯邁得公司自八十九年十
    一月二十四日起即未依約繳息，截至目前為止，斯邁得公司仍積欠被上訴人六千
    三百五十五萬零八百四十八元及利息、違約金無法清償。該六千餘萬元之債務均
    發生於保證期間內，且債務總額在一億二千萬元之範圍內，未逾保證責任之限度
    ，故上訴人甲○○應負全部清償責任。上訴人甲○○為免被上訴人對其個人請求
    履行連帶保證之責任，故而將系爭不動產予以移轉，顯有規避債務之意圖，為此
    依民法第二百四十四條規定提起本件訴訟。
二、上訴人則以：本件上訴人間贈與行為係發生於八十九年六月二十三日，被上訴人
    卻遲至九十二年七月才提起本件訴訟，早已逾一年之除斥期間，被上訴人撤銷權
    已罹於時效而消滅，其起訴不合法。且上訴人甲○○贈與系爭不動產予上訴人江
    李美時，主債務人並未積欠被上訴人任何債務等語置辯。
三、兩造不爭執之點：
(一)上訴人甲○○為保證訴外人斯邁得公司與被上訴人間之消費借貸等債務，於八十
    八年五月二十一日簽訂保證書，約定於一億二千萬元之限額內，與主債務人斯邁
    得公司負連帶清償之責。嗣訴外人斯邁得公司即於上開期間，陸續為辦理國內採
    購原料或物質，而與被上訴人有借貸往來行為，其中部分借貸發生日期，分別為
    八十九年二月十八日、八十九年三月二十九日、八十九年四月二十日、八十九年
    五月二十五日、八十九年六月一日、八十九年六月十二日。嗣訴外人斯邁得公司
    自八十九年十一月二十四日起即未依約繳息，截至目前為止，斯邁得公司仍積欠
    被上訴人六千三百五十五萬零八百四十八元及利息、違約金無法清償。
(二)上訴人甲○○確有於八十九年六月二十三日將系爭不動產贈與上訴人乙○○○。
(三)上訴人甲○○之財產不足清償對被上訴人之債務。
  以上事實，為兩造所不爭執，並有斯邁得公司借款明細表、貸款本息攤還表、被上
  訴人承兌斯邁得公司匯票、金融聯合徵信中心董監、經理人名單、委任開發國內信
  用狀契約、土地及建物謄本、開狀申請書、承兌付款申請書、匯票影本、斯邁得公
  司借款資料與甲○○簽發保證書、呆帳紀錄表、民事裁定、聯合徵信中心查詢資料
　、財團法人中小企業信用保證基金函文、質押品登記簿及拍賣公告影本、放款回收
  明細帳本、強制執行分配表等在卷可稽，自堪信為真。
四、兩造爭執之點：
(一)被上訴人行使民法第二百四十四條之撤銷權是否罹於除斥期間？
(二)上訴人間之贈與行為有無害及被上訴人之債權？即系爭不動產實際上是否另有高
    額抵押債務或借貸債務存在，致無剩餘價值供被上訴人求償？
五、關於被上訴人行使民法第二百四十四條之撤銷權是否罹於除斥期間？
(一)按民法第二百四十四條第一項規定之撤銷權，依同法第二百四十五條規定，固自
    債權人知有撤銷原因時起，一年間不行使而消滅，但查所謂知有撤銷原因，係指
    知債務人所為者為無償行為，且有害及債權而言，倘僅知其一，則無從本於詐害
    行為行使撤銷權，除斥期間即無從進行（最高法院七十五年度台上字第一三七一
    號判決意旨參照）。
(二)本件上訴人甲○○於八十九年六月二十三日將其所有系爭不動產無償贈與上訴人
    乙○○○，被上訴人於九十二年八月六日提起本件撤銷訟訴，距上訴人行為之時
    ，固逾一年之期間；然民法第二百四十五條規定一年之除斥期間，並非自行為時
    起算，而係自債權人知有撤銷原因時起算，故上訴人抗辯本件上訴人間贈與行為
    係發生於八十九年六月二十三日，被上訴人遲至九十二年七月提起本件訴訟，已
    逾上揭法條所規定之一年除斥期間，其起訴不合法云云，已與前揭法條之旨意不
    合，無足採信。
(三)復查被上訴人主張其並非移轉行為之當事人，上訴人並未於移轉時告知，被上訴
    人於移轉當時不知其有移轉行為，被上訴人知有撤銷原因時點，係因財團法人中
    小企業信用保證基金於九十二年五月十三日函文被上訴人時，被上訴人始知有撤
    銷原因等情，業據提出與所述相符之函文影本一件為證（見原審原證八）。參酌
    被上訴人並非移轉行為之當事人，衡情無可能於移轉行為發生時立即知情，上訴
    人又未提出其他證據證明曾經將移轉行為通知被上訴人，或被上訴人於九十二年
    五月十三日之前即已知悉本件移轉行為，被上訴人主張於九十二年五月十三日經
    財團法人中小企業信用保證基金通知時，始知本件之撤銷原因，應堪採信。自斯
    時算至被上訴人九十二年八月六日提起本件訴訟，尚未逾一年之除斥期間。故上
    訴人抗辯本件被上訴人行使撤銷權已逾一年之除斥期間云云，並不足採。
六、關於上訴人間之贈與行為有無害及被上訴人之債權？即系爭不動產實際上是否另
    有高額抵押債務或借貸債務存在，致無剩餘價值供被上訴人求償？
(一)按債權人行使民法第二百四十四條規定之撤銷權，以債務人之行為有害及債權，
    為其要件之一。此之所謂害及債權，乃指債務人之行為，致積極的減少財產，或
    消極的增加債務，因而使債權不能獲得清償之情形（最高法院八十一年度台上字
    第二○七號判決意旨參照）。次按保證人與債權人約定就債權人與主債務人間所
    生一定債之關係範圍內之不特定債務，預定最高限額，由保證人保證之契約，學
    說上稱為最高限額保證。此種保證契約如定有期間，在該期間內所生約定範圍內
    之債務，不逾最高限額者，均為保證契約效力所及；如未定期間，保證契約在未
    經保證人依民法第七百五十四條規定終止或有其他消滅原因以前，所生約定範圍
    內之債務，亦同。故在該保證契約有效期間內，已發生約定範圍內之債務，縱因
    清償或其他事由而減少或消滅，該保證契約依然有效，嗣後所生約定範圍內之債
    務，於不逾最高限額者，債權人仍得請求保證人履行保證責任（最高法院七十七
    年台上字第九四三號判例意旨參照）。
(二)本件上訴人甲○○與被上訴人間所訂定之保證契約並無約定期間，僅預定最高限
    額一億二千萬元，由上訴人負連帶保證責任乙節，有被上訴人提出之保證契約影
    本可證，依上開判例意旨，就於約定範圍內之債務，上訴人甲○○均應負連帶清
    償之責，即在該保證契約有效期間內，已發生約定範圍內之債務，縱因清償或其
    他事由而減少或消滅，該保證契約依然有效，嗣後所生約定範圍內之債務，於不
    逾最高限額者，債權人仍得請求保證人履行保證責任。經查兩造固不爭執截至目
    前為止，主債務人斯邁得公司仍積欠被上訴人六千三百五十五萬零八百四十八元
    及利息、違約金，並未逾約定之範圍，且上訴人甲○○之財產不足清償上開債務
    ，則上訴人甲○○將其所有系爭不動產無償贈與上訴人乙○○○，自屬積極減少
    財產之行為，致被上訴人之債權無法獲得清償，而有害及被上訴人之債權。上訴
    人以：斯邁得公司發生借貸日期為八十九年二月十八日、三月廿九日、四月卅日
    、五月廿五日、六月一日、六月十二日，惟此僅能說明主債務人在前開期間，曾
    對被上訴人申請借貸，但依斯邁得公司於上開日期申請之「開發國內不可撤銷信
    用狀申請書」，只是顯現曾經申請借款之事實，卻無法證明主債務人在上訴人甲
    ○○贈與上訴人乙○○○系爭不動產及為移轉登記時（即八十九年六月廿三日）
    ，斯邁得公司仍對被上訴人負有上開債務，而未清償，系爭贈與行為並無損於被
    上訴人之債權云云，於法無據，自無足取。
(三)至於系爭不動產雖另設定最高限額共計一千一百二十萬元之抵押權與訴外人台北
    國際商業銀行，擔保訴外人高展鋼模有限公司之債務；然而縱認其抵押債務已實
    際發生，只須該抵押債務之主債務人高展高模有限公司仍有清償能力，抵押債權
    人即無就系爭不動產行使抵押權之必要，被上訴人即仍有以普通債權人之地位，
    就系爭不動產受償之可能；況台北國際商業銀行新莊企銀中心亦函覆本院稱：高
    展鋼模有限公司之債務目前仍正常履約中等語，有該中心之函文一件可證（見原
    審卷二第七三頁）。故系爭不動產雖有另設定最高限額抵押權予第三人，亦不能
    因此認定被上訴人無法就系爭不動產取償，並推論上訴人本件之無償行為無害及
    被上訴人之債權。上訴人抗辯上訴人間之贈與行為無害及被上訴人之債權云云，
    亦無可採。
七、綜上所述，被上訴人依民法第二百四十四條規定提起本件訴訟，依法行使撤銷權
    ，因上訴人之無償贈與已有物權之移轉行為，被上訴人撤銷之意思表示，自包括
    贈與之債權行為及物權之移轉行為在內，故被上訴人請求撤銷上訴人間就系爭土
    地之贈與行為，及上訴人乙○○○應將系爭土地以贈與為原因之所有權移轉登記
    塗銷，於法並無不合，應予准許。原審因而判決如被上訴人之請求，於法並無違
    誤。上訴意旨指摘原判決不當，求予廢棄改判，為無理由，應駁回其上訴。
八、本件事證已臻明確，兩造其餘主張陳述及所提之證據，均毋庸再予審酌，附此敘
    明。
九、據上論結，本件上訴為無理由，依民事訴訟法第四百四十九條第一項、第七十八
    條、第八十五條第一項前段，判決如主文。
中　　　華　　　民　　　國　　九十三　　年　　　七　　　月　　 十四 　　日
                                民事第十六庭
                                    審判長法  官  許  正  順
                                          法  官  陳  邦  豪
                                          法  官  魏  麗  娟
右正本係照原本作成。
如不服本判決，應於收受送達後二十日內向本院提出上訴書狀，其未表明上訴理由者
，應於提出上訴後二十日內向本院補提理由書狀（均須按他造當事人之人數附繕本）
上訴時應提出委任律師或具有律師資格之人之委任狀；委任有律師資格者，另應附具
律師資格證書及釋明委任人與受任人有民事訴訟法第四百六十六條之一第一項但書或
第二項（詳附註）所定關係之釋明文書影本。
中　　　華　　　民　　　國　　九十三　　年　　　七　　　月　　　十九　　日
　　　　　　　　　　　　　　　　　　　　　書記官  曾  瓊  安
附註：
民事訴訟法第四百六十六條之一（第一項、第二項）：
對於第二審判決上訴，上訴人應委任律師為訴訟代理人。但上訴人或其他法定代理人
具有律師資格者，不在此限。
上訴人之配偶、三親等內之血親、二親等內之姻親，或上訴人為法人、中央或地方機
關時，其所屬專任人員具有律師資格並經法院認為適當者，亦得為第三審訴訟代理人
。
